臺灣雲林地方法院刑事判決　　　　　　　　96年度易字第23號
公　訴　人　臺灣雲林地方法院檢察署檢察官
被　　　告　甲○○
　　　　　　　　　　（現另案於臺灣雲林監獄執行中）
上列被告因偽造文書案件，經檢察官移送臺灣南投地方法院93年
度訴字第300 號併辦（移送併辦案號：93年度偵字第4327號），
經臺灣南投地方法院退併辦，檢察官偵查後提起公訴（95年度偵
字第2947號），被告於準備程序進行中，就被訴事實為有罪之陳
述，本院合議庭裁定由受命法官獨任依簡式審判程序審理，判決
如下：
    主      文
甲○○共同連續行使偽造私文書，足以生損害於公眾及他人，累
犯，處有期徒刑拾月。如附表壹所示偽造之「李俊宏」署名及印
文、偽造之「李俊宏」印章壹枚、變造之「李俊宏」國民身份證
及「李俊宏」健保IC卡均沒收。
    事      實
一、(一)甲○○（原身分證統一編號為Ｚ000000000號，於民國92年
      12月26日變更為目前之Ｚ000000000號）前因毒品案件，經
      臺灣板橋地方法院（下稱板橋地院）於91年7 月8 日，以
      91年度板簡字第861 號判處有期徒刑4 月確定，於92年2
      月26日易科罰金執行完畢。
    (二)詎其仍不知悔改，夥同真實姓名年籍不詳，自稱「王俊傑
      」之成年男子，意圖為自己不法之所有，基於行使偽造私
      文書、變造特種文書及詐欺取財之概括犯意聯絡，連續為
      ：
      1.由「王俊傑」於93年10月底，帶同甲○○至照相館拍攝
        照片後，以換貼甲○○照片之方式，變造「李俊宏」（
        69年9月18日生，身分證統一編號：Ｚ000000000號）國
        民身分證1張，並於同日利用不知情之刻印人員，偽造
        「李俊宏」之印章1枚。
      2.於93年11月18日，「王俊傑」帶同林旺賜持上開變造之
        「李俊宏」國民身分證，至臺中市西屯區市○○○路66
        號之中央健康保險局中區分局（下稱健保局），冒充「
        李俊宏」，向健保局申請補發健保卡，而在附表壹編號
        一之請領健保IC卡申請表上偽造「李俊宏」之署名而偽
        造表示「李俊宏」原本健保IC卡遺失而欲向健保局申請
        補發意思之前開私文書1紙，連同前開變造之「李俊宏
        」身分證交給健保局而持以行使，以此方式施用詐術，
        使不知情之承辦該業務之公務員陷於錯誤，而將上開不
        實事項登載於其職務上所掌之請領健保資料等相關公文
        書，並據以於93年11月22日核發有前開不實內容之印有
        甲○○照片的「李俊宏」健保IC卡1 張，足以生損害於
        「李俊宏」及健保局對保險對象資料管理之正確性。
      3.甲○○於91年11月23日，與「王俊傑」前往南投縣草屯
        鎮○○路864號中國農民銀行草屯分行（下稱農民銀行
        ），冒充「李俊宏」，於如附表壹編號二之開戶申請表
        及存款印鑑卡上，由甲○○偽造「李俊宏」之署名，「
        王俊傑」偽造「李俊宏」之印文，而偽造表示「李俊宏
        」有意在農民銀行開設帳戶並申請金融卡意思之前開私
        文書，交予不知情之農民銀行承辦人員而持以行使，以
        此方式施用詐術，使不知情之農民銀行承辦人員陷於錯
        誤，並因而取得農民銀行帳戶存摺及金融卡，足以生損
        害於「李俊宏」及農民銀行。
      4.甲○○於91年11月23日，與「王俊傑」前往南投縣草屯
        鎮○○路689號慶豐商業銀行草屯分行（下稱慶豐銀行
        ），冒充「李俊宏」，於如附表壹編號三之開戶申請表
        及印鑑卡上，由甲○○偽造「李俊宏」之署名，「王俊
        傑」偽造「李俊宏」之印文，而偽造表示「李俊宏」有
        意在慶豐銀行開設帳戶並申請金融卡意思之前開私文書
        ，連同前開變造之「李俊宏」國民身分證及使公務員登
        載不實之「李俊宏」健保IC卡，交予不知情之慶豐銀行
        承辦人員而持以行使，以此方式施用詐術，使不知情之
        慶豐銀行承辦人員陷於錯誤，並因而取得慶豐銀行帳戶
        存摺及金融卡，足以生損害於「李俊宏」及慶豐銀行。
      5.甲○○於91年12月13日，與「王俊傑」前往南投市○○
        街96號合作金庫商業銀行南投分行（下稱合庫銀行），
        冒充「李俊宏」，於如附表壹編號四之印鑑卡上，由甲
        ○○偽造「李俊宏」之署名，「王俊傑」偽造「李俊宏
        」之印文，而偽造表示「李俊宏」有意在合庫銀行開設
        帳戶並申請金融卡意思之前開私文書，連同前開變造之
        「李俊宏」國民身分證，交予不知情之合庫銀行承辦人
        員而持以行使，以此方式施用詐術，使不知情之合庫銀
        行承辦人員陷於錯誤，並因而取得合庫銀行帳戶存摺及
        金融卡，足以生損害於「李俊宏」及合庫銀行。
      6.甲○○於91年12月16日，與「王俊傑」前往臺北縣新莊
        市○○路32號安泰商業銀行新莊分行（下稱安泰銀行）
        ，冒充「李俊宏」，於如附表壹編號五之印鑑卡上，由
        甲○○偽造「李俊宏」之署名，「王俊傑」偽造「李俊
        宏」之印文，而偽造表示「李俊宏」有意在安泰銀行開
        設帳戶並申請金融卡意思之前開私文書，連同前開變造
        之「李俊宏」國民身分證及使公務員登載不實之「李俊
        宏」健保IC卡，交予不知情之安泰銀行承辦人員而持以
        行使，以此方式施用詐術，使不知情之安泰銀行承辦人
        員陷於錯誤，並因而取得安泰銀行帳戶存摺及金融卡，
        足以生損害於「李俊宏」及安泰銀行。
    (三)嗣於93年12月17日下午3時25分許，因甲○○另案經臺灣
      南投地方法院發布通緝，為警在南投縣草屯鎮○○街326
      號809室前緝捕到案，並扣得變造之「李俊宏」國民身分
      證、健保IC卡、家樂福折扣卡各1張、「李俊宏」之慶豐
      銀行存摺1本及金融卡1張、安泰銀行存摺1本、偽造之「
      李俊宏」印章1枚。
二、案經南投縣警察局草屯分局報告臺灣南投地方法院檢察署呈
    請臺灣高等法院檢察署檢察長核轉臺灣雲林地方法院檢察署
    檢察官偵查起訴。
    理      由
一、上開犯罪事實，業據被告甲○○於本院審理中坦承不諱，並
    有合庫銀行、、安泰銀行、慶豐銀行、農民銀行之函及附件
    各1份、健保局函及附件各1份、臺灣南投地方法院93年訴字
    第300號94年8月18日審理筆錄在卷，及變造之「李俊宏」國
    民身分證、健保IC卡、家樂福折扣卡各1張、「李俊宏」之
    慶豐銀行存摺1本及金融卡1張、安泰銀行存摺1本、偽造之
    「李俊宏」印章1枚扣案可稽，足認被告自白與事實相符，
    本件事證明確，被告犯行堪以認定，應依法論科。
二、論罪科刑的理由：
    (一)刑法於94年2月2日修正公布，並於被告行為後之95年7月1
      日施行。按行為後法律有變更者，適用行為時之法律，但
      行為後之法律有利於行為人者，適用最有利於行為人之法
      律，現行刑法第2條第1項定有明文。此條係規範行為後法
      律變更所生新舊法律比較適用之準據法，是刑法第2條第1
      項本身雖經修正，但無比較新舊法適用之問題，應一律適
      用裁判時之現行刑法第2條第1項之規定，為「從舊從輕」
      之比較，最高法院95年第8次刑事庭會議決議意旨可資參
      照。本件新舊法比較內容詳如附表貳所示。
    (二)核被告甲○○所為，係犯刑法第216條行使第210條之偽造
      私文書、第216 條行使第212 條之變造特種文書、第216
      條行使第214 條使公務員登載不實文書罪及第339 條第1
      項詐欺取財罪。
    (三)被告與「王俊傑」，就上開犯行，有犯意聯絡及行為分擔
      ，應論以共同正犯。
    (四)被告利用不知情之刻印人員偽造「李俊宏」之印章，乃間
      接正犯。
    (五)被告偽造「李俊宏」之印章後，接續偽造如附表壹之署名
      及印文，為偽造附表壹等私文書之部分行為，又其偽造私
      文書、變造特種文書及使公務員登載不實文書之低度行為
      均為行使之高度行為所吸收，均不另論罪。
    (六)被告先後多次行使偽造私文書、行使變造特種文書、行使
      使公務員登載不實文書及詐欺取財之犯行，均時間緊接，
      犯罪構成要件相同，顯係基於概括犯意反覆為之，應依連
      續犯規定，均論以一罪，並各加重其刑。
    (七)被告以一交付之行使行為，同時觸犯上開4 罪，為想像競
      合犯，應從一重之連續行使偽造私文書罪處斷。
    (八)又被告除起訴部分以外之犯行，雖未經檢察官起訴，惟與
      已起訴之附表壹編號1部分有連續犯、想像競合之裁判上
      一罪關係，並經公訴檢察官於準備程序中擴張犯罪事實，
      且經告知罪名，本院自得一併審酌，附此敘明。
    (九)又被告前因毒品案件，經板橋地院於91年7 月8 日，以91
      年度板簡字第861 號判處有期徒刑4 月確定，於92年2 月
      26 日 易科罰金執行完畢，有臺灣高等法院被告前案紀錄
      表2份 附卷可憑，其於前開徒刑執行完畢後5 年內，故意
      犯本件有期徒刑以上之罪，為累犯，應遞加其刑。
    (十)爰審酌被告有構成累犯之前科已如前述，其夥同「王俊傑
      」，變造「李俊宏」之國民身份證並偽造其印章後，持以
      詐領健保IC卡及四處開立帳戶，造成李俊宏、健保局及4
      家銀行之困擾及麻煩，惟犯後坦白承認，態度尚稱良好等
      犯罪之動機、手段、目的及所造成之損害等一切情狀，量
      處如主文所示之刑。
    (十一)查偽造如附表之「李俊宏」署名及印文，及偽造之「李俊
      宏」印章1枚，均應依刑法第219條沒收之；變造之「李俊
      宏」國民身份證、使公務員登載不實文書之「李俊宏」健
      保IC卡，為被告所有並供犯罪之用，亦應沒收；至其餘存
      摺、金融卡及折扣卡，雖為被告所有，惟遍觀卷內並無證
      據證明係供犯罪或預備犯罪之用，爰不予沒收。
三、據上論斷，依刑事訴訟法第273條之1第1項、第299條第1項
    前段、第300 條，刑法第2 條第1 項前段、第216 條、第
    210 條、第212 條、第214 條、第339 條第1 項、第55條前
    段、第219 條、修正前刑法第28條、第47條、第56條、第38
    條第1 項第2 款，罰金罰鍰提高標準條例第1 條前段，判決
    如主文。
本案經檢察官蕭如娟到庭執行職務
中　　華　　民　　國　　96　　年　　7 　　月　　5 　　日
                  刑事第二庭  法  官  李貞瑩
以上正本證明與原本無異。
如不服本判決，應於判決送達後10日內，向本院提出上訴狀。（
須附繕本）
                              書記官  金雅芳
中　　華　　民　　國　　96　　年　　7 　　月　　5 　　日
附錄本案論罪科刑法條全文
中華民國刑法第216條
（行使偽造變造或登載不實之文書罪）
行使第 210 條至第 215 條之文書者，依偽造、變造文書或登載
不實事項或使登載不實事項之規定處斷。
中華民國刑法第210條
（偽造變造私文書罪）
偽造、變造私文書，足以生損害於公眾或他人者，處 5 年以下有
期徒刑。
中華民國刑法第212條
（偽造變造特種文書罪）
偽造、變造護照、旅券、免許證、特許證及關於品行、能力服務
或其他相類之證書、介紹書，足以生損害於公眾或他人者，處 1
年以下有期徒刑、拘役或 3 百元以下罰金。
中華民國刑法第214條
（使公務員登載不實罪）
明知為不實之事項，而使公務員登載於職務上所掌之公文書，足
以生損害於公眾或他人者，處 3 年以下有期徒刑、拘役或 5 百
元以下罰金。
中華民國刑法第339條
（普通詐欺罪）
意圖為自己或第三人不法之所有，以詐術使人將本人或第三人之
物交付者，處 5 年以下有期徒刑、拘役或科或併科 1 千元以下
罰金。
以前項方法得財產上不法之利益或使第三人得之者，亦同。
前二項之未遂犯罰之。
附表壹
┌──┬───────┬─────────┬─────────┐
│編號│    文件名稱  │ 偽造署名         │偽造印文          │
├──┼───────┼─────────┼─────────┤
│一  │請領健保IC卡申│「李俊宏」署名3枚 │                  │
│    │請表          │                  │                  │
├──┼───────┼─────────┼─────────┤
│二  │農民銀行開戶申│「李俊宏」署名3枚 │「李俊宏」印文1枚 │
│    │請卡及存款印鑑│                  │                  │
│    │卡            │                  │                  │
├──┼───────┼─────────┼─────────┤
│三  │慶豐銀行開戶申│「李俊宏」署名2枚 │「李俊宏」印文3枚 │
│    │請卡及印鑑卡  │                  │                  │
├──┼───────┼─────────┼─────────┤
│四  │合庫銀行存款印│「李俊宏」署名1枚 │「李俊宏」印文2枚 │
│    │鑑卡          │                  │                  │
├──┼───────┼─────────┼─────────┤
│五  │安泰銀行印鑑卡│「李俊宏」署名1枚 │「李俊宏」印文2枚 │
└──┴───────┴─────────┴─────────┘
附表貳
┌────────┬────────┬────────┬────────┐
│法        條    │修正前規定      │修正後規定      │新舊法之適用    │
├────────┼────────┼────────┼────────┤
│刑法第212條、第 │罰金罰鍰提高標準│刑法施行法第1 條│(一)適用舊法。    │
│214 條、第339 條│條例第1 條前段規│之1 規定：「中華│(二)本件被告所犯刑│
│第1 項法定刑關於│定：「依法律應處│民國94年01月07日│法第212條、第214│
│罰金部分：罰金罰│罰金、罰鍰者，就│刑法修正施行後，│條、第339 條第1 │
│鍰提高標準條例第│其原定數額得提高│刑法分則編未修正│項之罪法定刑有罰│
│1條 前段、現行法│為2 倍至10倍。」│之條文定有罰金者│金刑（銀元300 、│
│規所定貨幣單位折│現行法規所定貨幣│，自94年01月07日│500 、1,000 元以│
│算新台幣條例第2 │單位折算新台幣條│刑法修正施行後，│下），且為刑法分│
│條、刑法第33條第│例第2 條規定：「│就其所定數額提高│則編未修正之條文│
│5款             │現行法規所定金額│為30倍，但72年06│而定有罰金刑者，│
│                │之貨幣單位為圓、│月26日到94年01月│於刑法施行法第1 │
│                │銀元或元者，以新│07日新增或修正之│條之1 修正增訂前│
│                │台幣元之3 倍折算│條文，就其所定數│，其貨幣單位為銀│
│                │之。」          │額提高為3 倍。」│元，是被告所犯刑│
│                │刑法第33條第5 款│刑法第33條第5 款│法第212 條、第  │
│                │規定：「罰金：1 │規定：「罰金：新│214 條、第339 條│
│                │元以上。」      │台幣1,000 元以上│第1 項之罪罰金刑│
│                │                │，以百元計算之。│之提高標準，於適│
│                │                │」              │用罰金罰鍰提高標│
│                │                │                │準條例第1 條前段│
│                │                │                │及現行法規所定貨│
│                │                │                │幣單位折算新台幣│
│                │                │                │條例第2 條規定換│
│                │                │                │算為新台幣時，法│
│                │                │                │定刑罰金部分，應│
│                │                │                │為罰金新台幣    │
│                │                │                │9,000 元、15,000│
│                │                │                │、30,000元以下（│
│                │                │                │乘以10，再乘以3 │
│                │                │                │）。如適用刑法施│
│                │                │                │行法第1 條之1 規│
│                │                │                │定提高30倍，則為│
│                │                │                │罰金新台幣9,000 │
│                │                │                │元、15,000、    │
│                │                │                │30,000元以下（乘│
│                │                │                │以30），故關於法│
│                │                │                │定刑為罰金部分之│
│                │                │                │提高標準，新法非│
│                │                │                │較有利於被告，本│
│                │                │                │案關於刑法第212 │
│                │                │                │條、第214 條、第│
│                │                │                │339 條第1 項之罪│
│                │                │                │法定刑罰金提高標│
│                │                │                │準部分，應依刑法│
│                │                │                │第2 條第1 項前段│
│                │                │                │規定，適用行為時│
│                │                │                │之法律即罰金罰鍰│
│                │                │                │提高標準條例第1 │
│                │                │                │條前段及現行法規│
│                │                │                │所定貨幣單位折算│
│                │                │                │新台幣條例第2條 │
│                │                │                │之規定。        │
│                │                │                │(三)法定刑罰金部分│
│                │                │                │，依修正前刑法第│
│                │                │                │33條第5 款規定，│
│                │                │                │及罰金罰鍰提高標│
│                │                │                │準條例第1 條前段│
│                │                │                │提高後，再依現行│
│                │                │                │法規所定貨幣單位│
│                │                │                │折算新台幣條例第│
│                │                │                │2 條換算為新台幣│
│                │                │                │時，為新台幣6元 │
│                │                │                │以上至30元以上，│
│                │                │                │依修正後刑法第33│
│                │                │                │條第5 款規定，為│
│                │                │                │新台幣1,000 元以│
│                │                │                │上，修正後刑法第│
│                │                │                │33條第5 款規定非│
│                │                │                │較有利於被告，依│
│                │                │                │刑法第2 條第1項 │
│                │                │                │前段規定，應適用│
│                │                │                │修正前刑法第33  │
│                │                │                │條第5 款規定。  │
├────────┼────────┼────────┼────────┤
│刑法第28條      │二人以上共同實施│二人以上共同實行│(一)適用舊法。    │
│共同正犯        │犯罪之行為者，皆│犯罪之行為者，皆│(二)被告甲○○與「│
│                │為正犯。        │為共犯。        │王俊傑」共同為上│
│                │                │                │開犯行，既屬實行│
│                │                │                │犯罪行為之正犯，│
│                │                │                │則適用修正施行前│
│                │                │                │之刑法第28 條規 │
│                │                │                │定論擬，並無不利│
│                │                │                │於被告。因此，應│
│                │                │                │依刑法第2條第1項│
│                │                │                │前段規定，依修正│
│                │                │                │前刑法第28條規定│
│                │                │                │，論以共同正犯。│
├────────┼────────┼────────┼────────┤
│刑法第56條      │連續數行為而犯同│已刪除。        │(一)適用舊法。    │
│連續犯          │一罪名者，以一罪│                │(二)被告於本案係基│
│【全部行為在修正│論。但得加重其刑│                │於概括犯意而為行│
│前】            │至二分一。      │                │使偽造私文書、變│
│                │                │                │造特種文書、使公│
│                │                │                │務員登載不實文書│
│                │                │                │及詐欺取財之犯行│
│                │                │                │，依修正前刑法第│
│                │                │                │56 條 規定，應均│
│                │                │                │以一罪論，並加重│
│                │                │                │其刑，於適用新法│
│                │                │                │時應分論併罰，修│
│                │                │                │正後刑法之規定並│
│                │                │                │非較有利於被告，│
│                │                │                │依刑法第2 條第1 │
│                │                │                │項前段規定，仍應│
│                │                │                │適用修正前刑法第│
│                │                │                │56條規定。      │
├────────┼────────┼────────┼────────┤
│刑法第55條前段  │一行為而觸犯數罪│一行為而觸犯數罪│(一)適用新法。    │
│想像競合犯      │名，從一重處斷。│名者，從一重處斷│(二)被告一行為同時│
│                │                │。但不得科以較輕│行使如附表壹所示│
│                │                │罪名所定最輕本刑│之偽造私文書、行│
│                │                │以下之刑。      │使變造特種文書、│
│                │                │                │行使使公務員登載│
│                │                │                │不實文書及詐欺取│
│                │                │                │財罪，侵害種類不│
│                │                │                │同之數個法益，係│
│                │                │                │一行為觸犯數罪名│
│                │                │                │，為異種想像競合│
│                │                │                │犯，而修正後刑法│
│                │                │                │第55條前段但書增│
│                │                │                │訂想像競合從一重│
│                │                │                │處斷時，不得科以│
│                │                │                │較輕罪名所定最輕│
│                │                │                │本刑以下之刑，為│
│                │                │                │法理之明文化，非│
│                │                │                │屬法律之變更，並│
│                │                │                │無比較新舊法之問│
│                │                │                │題。爰依修正後刑│
│                │                │                │法第55條前段規定│
│                │                │                │，從一重行使偽造│
│                │                │                │私文書罪處斷。  │
├────────┼────────┼────────┼────────┤
│刑法第38條第1項 │供犯罪所用或犯罪│供犯罪所用或犯罪│(一)適用舊法。    │
│第2款、第2項    │預備之物，以屬於│預備之物，以屬於│(二)僅作定義修正，│
│供犯罪所用或犯罪│犯人者為限，得沒│犯罪行為人者為限│使適用更為明確，│
│預備之物沒收    │收之。但有特別規│，得沒收之。但有│非法律變更，自不│
│                │定者，依其規定。│特別規定者，依其│生新舊法比較問題│
│                │                │規定。          │，無現行刑法第2 │
│                │                │                │條第1項之適用， │
│                │                │                │且從刑附屬於主刑│
│                │                │                │，除法律有特別規│
│                │                │                │定者外，依主刑所│
│                │                │                │適用之法律（最高│
│                │                │                │法院95年度第8 次│
│                │                │                │刑事庭會議決議參│
│                │                │                │照），故本件應適│
│                │                │                │用舊法。        │
├────────┼────────┼────────┼────────┤                │                │                │                │
│刑法第47條      │受有期徒刑之執行│受徒刑之執行完畢│(一)適用舊法。    │
│累犯            │完畢，或受無期徒│，或一部之執行而│(二)被告於有期徒刑│
│【行為時及裁判時│刑或有期徒刑一部│赦免後，五年以內│執行完畢後，5 年│
│均構成累犯時使用│之執行而赦免後，│故意再犯有期徒刑│以內再故意犯本件│
│】              │五年以內再犯有期│以上之罪者，為累│有期徒刑以上之罪│
│                │徒刑以上之罪者，│犯，加重本刑至二│，依修正前刑法第│
│                │為累犯，加重本刑│分之一。第98條第│47條，或修正後刑│
│                │至二分之一。    │2 項關於因強制工│法第47條第1 項規│
│                │                │作處分之執行完畢│定，均構成累犯，│
│                │                │或一部之執行而免│依新法規定，並未│
│                │                │除後，五年以內故│有利於被告，因此│
│                │                │意再犯有期徒刑以│，應依刑法第2條 │
│                │                │上之罪者，以累犯│第1 項前段規定，│
│                │                │論。            │依修正前刑法第47│
│                │                │                │條規定，論以累犯│
│                │                │                │，加重其刑。    │
└────────┴────────┴────────┴────────┘
